最高法院刑事判決　　　　　　　九十四年度台上字第五三九號
　　上　訴　人　台灣高等法院高雄分院檢察署檢察官
　　被　　　告　甲○○
　　　　　　　　　　　　12巷.
　　選任辯護人　沈榮生律師
上列上訴人因被告偽造文書案件，不服台灣高等法院高雄分院中
華民國九十一年三月二十六日第二審判決（九十年度上訴字第一
八五一號，起訴案號：台灣高雄地方法院檢察署九十年度選偵字
第二三號），提起上訴，本院判決如下：
    主  文
原判決撤銷，發回台灣高等法院高雄分院。
    理  由
本件原判決以公訴意旨略稱：被告甲○○係高雄縣甲仙鄉公所兵
役課課員，於民國八十九年三月十八日舉行之中華民國第十任總
統、副總統選舉時，經派往甲仙鄉小林村小林社區活動中心之編
號第八０四號投開票所擔任主任管理員，行使總統、副總統選舉
罷免法施行細則第四十三條所定之職權，為依法令從事於公務之
人員。按該投開票所當天之職務分配，林玉華係該投開票所之主
任監察員，負責監督現場投開票之秩序、過程及結果，林元盟、
葉三碧、李武璋均為該投開票所之管理員，林元盟負責將選票由
票匭中取出後交由葉三碧唱票，李武璋負責依唱票結果將票數記
載於記票紙上並統計最後總得票數，再由被告負責將總得票數記
載於其職務上所掌管之「第十任總統副總統選舉甲仙鄉第八０四
投開票所報告表」公文書（一式三聯，下稱「投開票所報告表」
）並交林玉華確認無誤後，應將其中一聯黏貼於投開票所之門首
公告，另二聯則應送高雄縣甲仙鄉選務作業中心，再轉陳高雄縣
選舉委員會以作為統計全國票數之依據。於同日投開票作業結束
後，依據李武璋之統計並登載於記票紙上之各組候選人得票數分
別如下：號候選人宋楚瑜、張昭雄三百六十六票；號候選人
連戰、蕭萬長一百三十二票；號候選人李敖、馮滬祥一票；
號候選人許信良、朱惠良一票；號候選人陳水扁、呂秀蓮三百
二十六票。適因號候選人宋楚瑜、張昭雄在該投開票所並無推
薦之監察員在場，被告竟意圖妨害該次選舉投票之正確性，利用
主任監察員林玉華事先已在「投開票所報告表」上簽名蓋章之機
會，明知號候選人宋楚瑜、張昭雄獲得三百六十六票，而號
候選人陳水扁、呂秀蓮得三百二十六票，竟基於其個人主觀上對
於候選人之好惡，臨時起意，在「投開票所報告表」上將前開二
組候選人之得票數互換，記載為號候選人宋楚瑜、張昭雄獲得
三百二十六票，號候選人陳水扁、呂秀蓮得三百六十六票，明
知為不實之事項而登載於職務上所掌公文書，而變造該投開票所
之投票結果，足以生損害於宋楚瑜、張昭雄及投票結果之正確性
。嗣被告製作完成上開一式三聯之不實「投開票所報告表」後，
旋行使之而將其中一聯張貼於現場公告，並接續行使將另二聯送
至甲仙鄉選務作業中心後轉陳高雄縣選舉委員會，而被告於同日
下午五時許票數統計完成後，並基於同一妨害該次投票正確性之
犯意，先以電話向甲仙鄉選務作業中心報告各組候選人得票數，
由甲仙鄉民政課課長即甲仙鄉選務作業中心執行秘書郭銘松接聽
，被告仍重覆上開不實之得票數向郭銘松報告。迨於翌（十九）
日上午，甲仙鄉鄉民代表會主席江永吉看報時發現報載之號候
選人陳水扁、呂秀蓮及號候選人宋楚瑜、張昭雄得票數，與民
眾向其提供之得票數不符，遂向郭銘松追問，郭銘松再以電話向
被告查詢，被告始承認「投開票所報告表」上之登記有誤。因認
被告涉有刑法第二百十六條、第二百十三條之行使公務員登載不
實文書及同法第一百四十六條第一項之妨害投票正確等罪嫌云云
。然經審理結果，以查無證據證明被告確有故意登載不實文書及
故意使投票發生不正確結果之犯罪情事，因而撤銷第一審依想像
競合犯從一重論處被告以行使公務員明知為不實之事項，而登載
於職務上所掌之公文書，足以生損害於公眾及他人罪刑之判決，
改判諭知被告無罪，固非無見。
惟查：(一)、事實審法院所認定之事實，與卷內之證據，不相適合
，即屬證據上理由矛盾，其判決當然為違背法令。原判決以被告
於八十九年三月十八日舉行我國第十任總統、副總統選舉當天，
已作業一天，且工作長達十二小時，中間並無休息，自會疲倦，
並非毫無出錯之可能，因認公訴人指被告於選舉當日精神狀況良
好，不會出錯云云，屬推測之詞（見原判決第十頁第一行、第二
行）。但於檢察官偵查中，被告已明確坦承稱：「（當天有無喝
酒？精神狀況如何？）沒有，精神狀況很好」等語（見選他字第
四七號卷第一六七頁），核與證人林玉華結證稱：「（當日甲○
○精神狀況？有無喝酒？）沒有喝酒，精神狀況正常」等語及證
人李武璋所證：「（甲○○當日有無喝酒？精神狀況如何？）沒
有喝酒，沒有精神恍惚的現象」等語（見同上偵查卷第一六四頁
反面、第一六五頁反面）相符，似較可採憑。故原判決認定：被
告於選舉當天，已作業一天，自會疲倦，並非毫無出錯之可能云
云，即與卷內之上開證據，不相適合，自有證據上理由矛盾之違
法。(二)、實施刑事訴訟程序之公務員，就該管案件，應於被告有
利及不利之情形，一律注意，刑事訴訟法第二條第一項定有明文
。原判決以被告於第一審及原審審理時已辯稱：伊是宋楚瑜、張
昭雄之支持者等語，並提出親民黨高雄縣聯絡處處長林淵源及前
宋楚瑜、張昭雄高雄縣競選總部甲仙鄉後援會會長江永吉所分別
出具之證明書為證，且江永吉於檢察官偵查中及原審調查時亦證
明上情屬實，因認被告既係宋楚瑜之支持者，自無在「投開票所
報告表」上顛倒登載之故意（見原判決第十頁第四行至第八行）
。但被告於檢察官偵查中已供稱：「（是否傾向支持任何政黨？
）沒有」、「（去〈指八十九〉年總統大選，支持那一位候選人
？）沒有參加支持任何候選人的活動」、「（江永吉說總統選舉
期間，你是支持宋先生？）沒有參加活動，不管是明的或暗的，
都沒有參加支持任何候選人的活動」等語（見同上偵查卷第一一
八頁反面、第一二０頁反面），而明確表示其於八十九年總統大
選時並未支持宋楚瑜、張昭雄。被告上開不利於己之供述何以不
足採納，原判決未說明其理由，即逕為前開之認定，亦嫌速斷，
並有理由不備之違誤。(三)、原判決又以我國第十屆總統、副總統
選舉時，甲仙鄉投開票所之記票紙格式，與「投開票所報告表」
上之格式，其各候選人姓名欄之記載位置順序，一是由左至右，
另是由右至左，兩文書之記載位置順序正好相反等為由，而認此
自有引起錯誤之可能，並說明按全台灣有數千投開票所，依照概
率理論計算必定有人會因位置相反而搞錯（見原判決第四頁第十
三行至第十九行）。然依卷附資料所載，該次選舉全台灣地區除
本案編號第八０四號投開票所外，並無其他投開票所亦發生同樣
之疏誤，故原判決上開認定，亦乏實據，難謂與證據法則無違。
檢察官上訴意旨執以指摘原判決不當，非無理由，應認原判決有
撤銷發回更審之原因。
據上論結，應依刑事訴訟法第三百九十七條、第四百零一條，判
決如主文。
中　　華　　民　　國　九十四　年　　一　　月　二十七　日
                      最高法院刑事第八庭
                          審判長法官  陳　炳　煌
                                法官  陳　世　雄
                                法官  韓　金　秀
                                法官  吳　信　銘
                                法官  徐　文　亮
      本件正本證明與原本無異
                                      書  記  官
中　　華　　民　　國　九十四　年　　二　　月　　一　　日
                                                      Ｅ
